臺灣臺中地方法院交通事件裁定　　　 100年度交聲字第3002號
　　　　　　　　　　　　　　　　　 100年度交聲字第3003號
原處分機關　交通部公路總局臺中區監理所
異　議　人
即受處分人　張永擎原名張玉翠.
上列受處分人因違反道路交通管理處罰條例案件，對於交通部公
路總局臺中區監理所於民國91年10月3 日、100 年10月14日所為
之處分（中監違字第駕裁60－H00000000 號及中監違字第裁GH00
00000 號）聲明異議，本院裁定如下：
    主  文
原處分機關民國一百年十月十四日中監違字第裁六０－ＧＨ00
00000號之處分撤銷。
前項撤銷部分，張永擎不罰。
其餘異議駁回。
    理  由
一、原處分意旨略以：(一)異議人即受處分人張永擎（原名張玉翠
    ，下稱受處分人）於民國90年5 月31日17時0 分許，騎乘車
    牌號碼JCD-948 號重型機車，在臺中市沙鹿區（改制前為臺
    中縣沙鹿鎮○鎮○路，因「未戴安全帽」違規，為臺中縣警
    察局清水分局（現改制為臺中市政府警察局清水分局）以違
    反道路交通管理處罰條例第31條第3 項規定，以中縣警交字
    第H00000000 號違反道路交通管理事件通知單當場舉發。受
    處分人未於應到案日期前到案，本所遂於91年10月3 日以中
    監違字第駕裁60－H00000000 號裁決書裁處罰鍰新臺幣（下
    同）500 元整，嗣因受處分人逾期未繳納，則續依裁決書主
    文規定易處吊銷駕駛執照，並逕行註銷，1 年內不得重新考
    領。(二)受處分人復於100 年9 月22日23時6 分許騎乘上開機
    車，行經臺中市○○區○○路6 段與中興路口處時，因未依
    規定兩段式左轉之違規，為警當場攔停並經查證其上開機車
    駕駛執照業經易處逕註，即依違反道路交通管理處罰條例第
    21條第1 項第4 款規定當場舉發。受處分人至站繳清罰鍰申
    請核發駕照，惟仍不服本所裁處，本所遂於100 年10月14日
    以中監違字第裁60－GH0000000 號裁決書處罰鍰6,000 元整
    ，駕駛執照扣繳等語。
二、聲明異議意旨略以：因88年至92年期間雙親相繼病重，家中
    孩子也小，僱請外傭幫忙。裁決書掛號郵件應是外傭或小朋
    友拿母親印章領取，並未轉交給受處分人，所以不知罰單未
    繳便註銷駕照。受處分人係低收入戶，又是單親家庭，6,00
    0 元罰款太過沈重，舉發受處分人無照駕駛更是冤枉，為此
    聲明異議等語。
三、關於原處分機關100年10月14日中監違字第裁60-GH0000000
    號裁決書部分：
  (一)按「為使行政行為遵循公正、公開與民主之程序，確保依法
    行政之原則，以保障人民權益，提高行政效能，增進人民對
    行政之信賴，特制定本法」、「本法所稱行政程序，係指行
    政機關作成行政處分、締結行政契約、訂定法規命令與行政
    規則、確定行政計畫、實施行政指導及處理陳情等行為之程
    序」，行政程序法第1 條、第2 條第1 項分別定有明文。是
    以行政機關之行政行為，若無特別排除行政程序法適用之明
    文規定，自應受行政程序法之規範，俾確保依法行政原則，
    以保障人民權益，提高行政效能，增進人民對行政之信賴。
    又行政機關行使公權力，就特定具體之公法事件所為對外發
    生法律上效果之單方行政行為，皆屬行政處分，不因其用語
    、形式以及是否有後續行為或記載不得聲明不服之文字而有
    異（司法院大法官會議釋字第423 號解釋意旨參照）。是交
    通部公路總局依據該局之組織條例第8 條規定制定交通部公
    路總局各區監理所組織通則，規範各區監理所組織，各區○
    ○○○○道路交通管理處罰條例第92條第3 項規定，所訂定
    之違反道路交通管理事件統一裁罰基準及處理細則，對於違
    反交通規則之裁決，自屬行政處分，亦應受行政程序法之規
    範。
  (二)又行政行為應受法律及一般法律原則之拘束。行政行為之內
    容應明確。行政行為，非有正當理由，不得為差別待遇。行
    政行為，應依下列原則為之：一、採取之方法應有助於目的
    之達成。二、有多種同樣能達成目的之方法時，應選擇對人
    民權益損害最少者。三、採取之方法所造成之損害不得與欲
    達成目的之利益顯失均衡。無效之行政處分自始不生效力。
    行政處分有下列各款情形之一者，無效：六、未經授權而違
    背法規有關專屬管轄之規定或缺乏事務權限者。七、其他具
    有重大明顯之瑕疵者。此觀行政程序法第4 條、第5 條、第
    6 條、第7 條、第110 條第4 項、第111 條第6 款、第7 款
    之規定甚明。此即為行政法之比例原則，一般皆以此原則充
    當內在界限，就行政處分而言，亦需就具體個案，衡量其方
    法與目的間是否均衡。此外，由行政程序法第96條第1 項第
    6 款規定可知，行政處分以書面為之者，其中應記載事項之
    一即包含「表明其為行政處分之意旨及不服行政處分之救濟
    方法、期間及其受理機關」在內。另依違反道路交通管理事
    件統一裁罰基準及處理細則第45條規定：「違反道路交通管
    理事件，於行為人到案聽候裁決者，處罰機關經裁決後，應
    宣示裁決內容，並將聲明異議期間及提出書狀之機關，於宣
    示時一併告知，且記載於裁決書。違反道路交通管理事件，
    行為人不依規定自動繳納罰鍰，或不依通知限期到案，處罰
    機關逕行裁決者，得不宣示。但應依前項規定於裁決書載明
    應記載事項，並送達受處分人」，此規定即與上開行政程序
    法第96條第1 項第6 款規定之意旨相符，且其中亦強調「應
    依前項規定於裁決書載明應記載事項，並送達受處分人」。
    申言之，行政程序法中所重視之教示制度，於違反交通規則
    之裁決非但亦須為同一之適用，尚且須要特別注意遵守，除
    確保依法行政之原則外，同時俾便人民於不服時能依其教示
    適時提出救濟，以保障人民權益。
  (三)再觀諸違反道路交通管理事件統一裁罰基準及處理細則第43
    條規定：「違反道路交通管理事件之裁決，應參酌舉發違規
    事實、違反情節、稽查人員處理意見及受處分人陳述，依基
    準表裁處，不得枉縱或偏頗。違反道路交通管理事件裁決書
    處罰主文欄，應依基準表記明處罰種類，並依下列規定填註
    ：一、罰鍰金額應以中文大寫記載。二、沒入處分應記明沒
    入物名稱、及可資辨識該沒入物之資料（型號、規格、尺寸
    等）。三、吊扣汽車牌照、駕駛執照或執業登記證處分，應
    記明應受吊扣之汽車牌照、駕駛執照或執業登記證名稱、號
    碼及吊扣期間。四、吊銷、註銷或扣繳汽車牌照、駕駛執照
    或廢止執業登記等處分，應記明各該處分種類及標的名稱、
    號碼。前項裁決書內容有增、刪、塗改之部分應加蓋處罰機
    關校正章戳」；而同細則第45條規定：「違反道路交通管理
    事件，於行為人到案聽候裁決者，處罰機關經裁決後，應宣
    示裁決內容，並將聲明異議期間及提出書狀之機關，於宣示
    時一併告知，且記載於裁決書。違反道路交通管理事件，行
    為人不依規定自動繳納罰鍰，或不依通知限期到案，處罰機
    關逕行裁決者，得不宣示。但應依前項規定於裁決書載明應
    記載事項，並送達受處分人」；又同細則第46條規定：「裁
    決書於當場宣示後交付受處分人，並於送達簿上簽名或蓋章
    ；拒絕簽收者，記明其事由，視同已交付。逾期不到案逕行
    裁決者，裁決書應於裁決後3 日內派員送達或掛號郵寄受處
    分人。派員送達者，並取具送達證附卷」，其中要求監理機
    關將處罰主文記載明確，目的在於符合行政法之一般原理原
    則的明確原則；而受處分人到期聽候裁決之後，監理機關得
    宣示裁決內容；倘受處分人未依通知到案或繳納罰鍰，監理
    機關方有逕行裁決之權力，並將裁決書合法送達受處分人，
    受處分人如不服，再依限提出聲明異議，如此按步依序而行
    ，始符合違反交通管理事件處罰所規定之正當法律程序原則
    。
  (四)另按行政機關為行政處分時，雖可於行政處分上同時預告不
    履行之法律效果，惟此無非屬行政處分之「預告行為」，行
    為人不履行時，行政機關仍須另為行政處分，始可發生該預
    告之法律效果，不得以該預告行為，作為「易處」之行政處
    分，而發生預告內容之法律效果。復按本件裁決時適用之道
    路交通管理處罰條例第65條規定：「汽車所有人、駕駛人違
    反道路交通管理，經主管機關裁決後逾15日未向管轄地方法
    院聲明異議，或其聲明異議經法院裁定確定，而不依裁決或
    裁定繳納罰鍰或不繳送汽車牌照、駕駛執照者，依左列規定
    處理之：一、經處分吊銷汽車牌照或駕駛執照者，由公路主
    管機關逕行註銷。二、經處分吊扣汽車牌照或駕駛執照者，
    按其吊扣期間加倍處分；仍不依限期繳送汽車牌照或駕駛執
    照者，吊銷其汽車牌照或駕駛執照。三、罰鍰不繳者，按其
    罰鍰數額，易處吊扣汽車牌照或駕駛執照1 個月至3 個月；
    不依期限繳送汽車牌照或駕駛執照者，吊銷其汽車牌照或駕
    駛執照。前項第3 款之汽車所有人、駕駛人如無汽車牌照或
    駕駛執照可資易處吊扣時，得就原處分或裁定確定之罰鍰加
    倍處罰；逾15日後仍不繳納者，移送法院強制執行。」，依
    上開規定，易處吊扣或吊銷駕駛執照，須違規人未依限繳納
    罰鍰或未依限繳送駕駛執照時，方得以另一行政處分易處吊
    扣或吊銷駕駛執照，尚不得於裁處罰鍰或吊扣駕駛執照時，
    即同時預為「如不依限繳納罰鍰者，易處吊扣駕駛執照之行
    政處分。」或「如未於限期前繳送駕駛執照，易處吊銷。」
    之行政處分，違反上開規定，具有重大明顯之瑕疵，依行政
    程序法第111 條第7 款規定，應認無效，且依同法第110 條
    第4 項之規定，該無效之處分係自始不生效力。
  (五)末按書面之行政處分自送達相對人及已知之利害關係人起；
    書面以外之行政處分自以其他適當方法通知或使其知悉時起
    ，依送達、通知或使知悉之內容對其發生效力，為行政程序
    法第110 條所明定。雖交通部為響應政府推動行政革新、簡
    化作業，而自89年6 月1 日起實施違規一次裁決作業，然確
    實落實依法行政之原則，方足保障人民權益，增進人民對行
    政之信賴，因此裁罰一次性即若確有其必要，主管機關仍須
    修法後，方可施行，否則前開一次裁決之合法送達僅一次，
    卻對受處分人產生4 個行政處分，無異讓受處分人喪失前開
    法律所規定救濟之權利，不惟違反前開行政程序法第96條第
    1 項第6 款、第110 條及違反道路交通管理事件統一裁罰基
    準及處理細則第45條但書等規定，更與母法（道路交通管理
    處罰條例）授權之目的未盡相符，而與法律保留原則顯相違
    背。
  (六)經查，本件受處分人前於90年5 月31日17時0 分許，騎乘上
    開重型機車，在臺中市○○區鎮○路，因有「未戴安全帽」
    之違規，經原處分機關於91年10月3 日以中監違字第駕裁60
    －H00000000 號裁決書裁處：「一、罰鍰500 元整，罰鍰限
    於91年11月2 日前繳納。二、逾期不繳納罰款時之處理：(一)
    自91年11月3 日起易處吊扣駕駛執照1 個月，並限於91年11
    月17日前繳送執行。(二)91年11月17日前未繳送駕駛執照者，
    自91年11月18日起易處吊銷，並逕行註銷駕駛執照。(三)駕駛
    執照吊（註）銷後，自91年11月18日起1 年內不得重新考領
    駕駛執照。」等情，此固有交通部公路總局臺中區監理所前
    揭裁決書及中華民國郵政掛號郵件收件回執各1 份在卷可佐
    。然該裁決書之送達僅對受處分人產生屆期繳納罰鍰之行政
    處分效力，非得據此裁處逕行註銷受處分人之駕駛執照，其
    中關於易處吊扣駕駛執照、易處吊銷駕駛執照（含逕行註銷
    駕駛執照）及1 年內禁考部分，揆諸前開說明，此部分之裁
    處具有重大明顯之瑕疵，依行政程序法第111 條第7 款、第
    110 條第4 項之規定，應認為無效，且係當然自始不生效力
    。是以，原處分機關以中監違字第駕裁60－H00000000 號裁
    決書逕行註銷受處分人駕駛執照，於法有違，本件受處分人
    之駕駛執照既未經合法註銷，則受處分人嗣於100 年9 月22
    日23時6 分許騎乘上開機車，自無「駕駛執照業經註銷仍駕
    駛機器腳踏車」之違規事實甚明，受處分人此部分之異議為
    有理由，原處分應予撤銷，改諭知受處分人不罰。
四、有關原處分機關91年10月3日中監違字第裁60－H00000000號
    裁決書（即處罰主文欄一有關罰鍰500元）部分：
  (一)按受處分人，不服道路交通管理處罰條例第8 條主管機關所
    為之處罰，得於接到裁決書之翌日起20日內，向管轄地方法
    院聲明異議；依道路交通管理處罰條例第87條規定向管轄法
    院聲明異議之期間，自裁決送達之翌日起算，並得依法扣除
    在途期間及聲請回復原狀；法院認聲明異議不合法律上之程
    式或其異議權已喪失者，應以裁定駁回之。道路交通管理處
    罰條例第87條第1 項、道路交通事件處理辦法第11條、第17
    條前段分別定有明文。次按處理違反道路交通管理事件，有
    關文書送達之程序，依行政程序法之規定，違反道路交通管
    理事件統一裁罰基準及處理細則第5 條訂有明文；又送達，
    於應受送達人之住居所、事務所或營業所為之；於應送達處
    所不獲會晤應受送達人時，得將文書付與有辨別事理能力之
    同居人、受雇人或應送達處所之接收郵件人員，行政程序法
    第72條第1 項前段、第73條第1 項分別定有明文。據此，於
    應送達處所不獲會晤應受送達人時，倘已依上開規定將文書
    付與有辨別事理能力之同居人、受僱人或應送達處所之接收
    郵件人員，即已發生合法送達之效力。至同居人、受僱人或
    應送達處所之接收郵件人員何時將文書轉交應受送達人，於
    合法送達之效力不生影響（最高法院97年台抗字第624 號裁
    定意旨參照）。
  (二)經查，本件裁決書經原處分機關於91年10月3 日作成後，係
    委託郵務機關送達至受處分人當時所設戶籍地址「臺中市沙
    鹿區（改制前為臺中縣沙鹿鎮○○○○ 街7 號」（受處分人
    於95年3 月2 日始遷出），因未獲會晤受處分人本人，乃於
    91年10月11日由受處分人之同居人即其母張洪英代為收受乙
    節，此有遷徙紀錄資料查詢結果2 份及中華民國郵政掛號郵
    件收件回執1 紙在卷可憑，揆諸前揭規定說明，無論同居人
    是否轉交或受處分人何時收受，應認業已發生法律上送達之
    效力，要無疑義。準此，受處分人倘對本件裁決書之處分不
    服，自應於裁決書合法送達之翌日再加計在途期間3 日，向
    原處分機關提出聲明異議狀，始為適法。茲受處分人遲至10
    0 年10月24日始向原處分機關遞狀聲明異議，有該聲明異議
    狀之原處分機關總收文章日期戳記可憑，則其逾期聲明異議
    顯然不合法律上程式，且無從補正，自應予以駁回。至原處
    分其中關於易處吊扣駕駛執照、吊銷駕駛執照（含逕行註銷
    駕駛執照）及1 年內禁考部分，因具有重大明顯之瑕疵，依
    行政程序法第110 條第7 款、第110 條第4 項之規定，應認
    為無效，且係當然自始不生效力，已敘明如前，併為敘明。
五、綜上所述，原處分機關以掛號郵寄方式，將中監違字第駕裁
    60－H00000000 號裁決書送達至受處分人戶籍地，嗣因未獲
    會晤受處分人本人，遂依行政程序法第73條規定，交予其同
    居人即母親張洪英代為簽收而為有效之補充送達，已足生合
    法送達之法定效果，惟受處分人逾越20日之異議期間，始為
    聲明異議，自屬違背法律上之程式，且無從補正，為不合法
    ，應予駁回。至中監違字第裁60-GH0000000號裁決書所示之
    違規，因受處分人之駕駛執照既未經合法註銷，原處分機關
    認其有「駕駛執照業經註銷仍駕駛機器腳踏車」之違規逕為
    裁罰即有未合，受處分人之異議為有理由，爰撤銷原處分並
    諭知不罰。
據上論斷，應依道路交通管理處罰條例第87條第2 項、道路交通
事件處理辦法第17條前段、第19條前段，裁定如主文。
中    華    民    國  100     年    11    月    30    日
                  交通法庭      法  官  柯志民
上正本證明與原本無異。
如不服本裁定，應於送達後五日內，向本院提出抗告狀。
                                書記官  鄭晉發
中    華    民    國  100     年    11    月    30    日